【裁判字號】    96,上,302
【裁判日期】    970122
【裁判案由】    拆屋還地等
【裁判全文】
臺灣高等法院臺中分院民事判決           96年度上字第302號
上  訴  人  丁○○
                        巷39號
視同上訴人  甲○○
                        39號
視同上訴人  丙○○（即張湘涵）
視同上訴人  乙○○
被上訴人    台中縣神岡鄉公所
法定代理人  戊○○
訴訟代理人  李淑女律師
上列當事人間請求拆屋還地事件，上訴人對於中華民國96年8月
15日臺灣臺中地方法院95年度訴字第1907號第一審判決提起上訴
，本院於97年1月8日言詞辯論終結，判決如下：
    主  文
原判決除確定部分外，關於命上訴人甲○○、丙○○、乙○○應
將坐落在台中縣大雅鄉○○段350地號土地上如附圖所示350之2
部分、面積114平方公尺鐵造工廠之建築物拆除，並將該部分土
地返還與被上訴人；及上訴人甲○○、丙○○、乙○○應給付被
上訴人損害金於超過新台幣陸仟壹佰參拾陸元、及自96年1月1日
起至返還上開土地之日止，按月給付損害金超過壹仟陸佰捌拾貳
元部分暨該部分訴訟費用之裁判均廢棄。
上開廢棄部分，被上訴人於原審之訴及假執行之聲請均駁回。
上訴人其餘之上訴駁回。
第一、二審訴訟費用除已確定部分外，由上訴人丁○○負擔五分
之一；餘由上訴人共同負擔。
    事實及理由
一、按當事人法定代理人其代理權消滅者，訴訟程序在有法定代
    理人，承受其訴訟以前當然停止；承受訴訟人，於得為承受
    時，應即為承受之聲明。民事訴訟法第170條、第175條第1
    項分別定有明文。被上訴人法定代理人原為王棠，嗣變更
    為戊○○，業經其聲明承受訴訟在案，爰列戊○○為被上訴
    人法定代理人續行訴訟，合先敘明。
二、上訴人甲○○、丙○○、乙○○經合法通知，未於言詞辯論
    期日到場，核無民事訴訟法第386條各款所列情形，爰依被
    上訴人聲請，由其一造辯論而為判決。
三、被上訴人起訴主張：上訴人丁○○、甲○○、丙○○（即張
    湘涵）、乙○○等4人所有門牌號碼台中縣大雅鄉○○村○
    ○路○段520巷39號等建物，無權占用被上訴人管理之台中
    縣大雅鄉○○段350地號土地，爰依民法第767條規定請求上
    訴人拆屋還地。又上訴人占用系爭土地建屋居住使用，其等
    受有相當於租金之不當得利，爰依民法第179條、第184條規
    定，請求給付相當租金之不當得利；依系爭土地95年度公告
    地價為每平方公尺590元，96年度之公告地價為每平方公尺
    840元，上訴人曾依相鄰土地即同段352-1、352-2地號土地
    使用補償金之標準，繳納系爭土地使用補償金，引用該補償
    金為不當得利之計算標準，即以土地公告地價年息5%計算不
    當得利金，上訴人應給付被上訴人自95年7月起至12月止，
    相當租金之不當得利金為12,240元，並自96年1月1日起至返
    還土地之日止，按月給付被上訴人2,905元等語。
四、上訴人丁○○則辯以：台中縣大雅鄉○○村○○路○段520
    巷39號建物係上訴人丁○○之父親所建，而增建部分係由上
    訴人丁○○所建，上訴人甲○○、丙○○、乙○○之父親與
    上訴人丁○○係兄弟，上訴人丁○○、及甲○○現住於上開
    39號建物，其他人則未居住，其等間尚未分割遺產，希望能
    與被上訴人訂定租賃契約，繼續使用系爭土地等語。
五、上訴人丙○○、乙○○則辯以：其等二人於62年間父親張俊
    男（丁○○之弟）過世後，即搬離上址，就系爭土地之事並
    不知情等語。
六、原審判決：
    (一)張豐裕應將坐落台中縣大雅鄉○○段352之1、352之2地號
      土地上如附圖所示352之6、352之2、352之4部分面積共計
      868平方公尺，即門牌號碼台中縣大雅鄉○○村○○路○段
      52巷37號及鐵造工廠拆除，並將土地返還與被上訴人。（
      此部分未據原審被告張豐裕上訴，已告確定，不在本院審
      理範圍內）
    (二)上訴人丁○○、甲○○、丙○○、乙○○應將坐落於台中
      縣大雅鄉○○段350地號土地上如附圖所示350之4、350之
      2部分，面積共計530平方公尺，即門牌號碼台中縣大雅鄉
      ○○村○○路○段520巷39號及鐵造工廠之建築物拆除，並
      將土地返還與被上訴人。
    (三)上訴人丁○○、甲○○、丙○○、乙○○應給付被上訴人
      7,818元，及自96年1月1日起至返還上開土地之日止，按
      月給付被上訴人1,855元。
    (四)並就上開准許部分，分別酌定相當擔保金，准為假執行、
      及免為假執行之宣告。
七、上訴人不服原判決，提起本件上訴，於本院聲明，求為判決
    ：
    (一)原判決不利於上訴人之部分廢棄。
    (二)上廢棄部分，被上訴人於第一審之訴及假執行之聲請均駁
      回。
    並補充陳述稱：
    上訴人丁○○在系爭土地上之建物已有50、60年，在縣政府
    有立案及稅籍資料，亦繳納房屋稅金，不同意拆除該屋，欲
    與被上訴人繼續簽訂租約，增建部分係由丁○○所為，惟被
    上訴人於重劃時並未告知有違章建築之問題等語。
    上訴人甲○○則以：上訴人丙○○、及乙○○確未居住在該
    建物內等語。
八、被上訴人於本院聲明，求為判決：上訴駁回。
    並補充陳述稱：
    上訴人丁○○雖表示願與被上訴人訂立租賃契約，惟被上訴
    人拒絕之，上訴人至今仍未舉證證明其占有系爭土地之合法
    權源，自屬無權占有，被上訴人請求上訴人應將上開房屋及
    工廠拆除，返還土地。又系爭350地號土地與352之1、352之
    2地號土地相鄰，且上訴人亦曾依據繳納352之1、352之2地
    號土地使用補償金之繳納標準繳納系爭350地號之土地使用
    補償金，故原審以土地補償金為不當得利之計算標準，即以
    土地公告地價年息5%計算不當得利，合法且正當等語。
九、按判決書內應記載之理由，如第二審關於攻擊或防禦方法之
    意見及法律上之意見與第一審判決相同者，得引用之；如有
    不同者，應另行記載。關於當事人提出新攻擊或防禦方法之
    意見，應併記載之。民事訴訟法第454條第2項定有明文。經
    查：原判決認定被上訴人所管理之系爭土地未曾與上訴人成
    立租賃契約，上訴人亦未能舉證證明其等占用系爭土地具有
    合法之權源，則上訴人占用系爭土地係屬無權占用；又上訴
    人無權占用系爭土地受有利益，依法應負相當租金之損害金
    ，及核定給付損害金之計算方法等節，原判決就兩造之攻擊
    或防禦方法，所記載之理由，經核並無違誤，且與法相符，
    為本院所採，爰均引用之（請參考第一審判決書第6至10頁
    記載），不再贅述。
十、兩造於本院審理中雖未提出新攻擊、防禦方法，惟原判決關
    於命上訴人甲○○、丙○○、乙○○等三人應將坐落在台中
    縣大雅鄉○○段350地號土地上如附圖所示350之2部分、面
    積114平方公尺鐵造工廠之建築物拆除，並將該部分土地返
    還與被上訴人；及命上訴人甲○○、丙○○、乙○○應給付
    被上訴人該部分土地之損害金部分，則與本院採認者不同，
    茲將理由析述如下：
  (一)查上訴人丁○○於原審、及本院審理中均辯以：系爭土地上
    增建部分之建物係由其所建；上訴人甲○○、丙○○、乙○
    ○於原審亦以增建蓋鐵工廠之事，其等完全不知情等語；又
    兩造於原審對上訴人丁○○所有鐵造工廠占用被上訴人所有
    系爭350號土地面積114平方公尺之事實並不爭執，原判決亦
    認定上訴人等4人所有39號房屋、及上訴人丁○○所有工廠
    占用被上訴人所管理之系爭土地，分別如附圖所示350-4、3
    50-2之位置及面積等情，足見；附圖編號350-2地號、面積
    114平方公尺土地上增建之鐵造工廠，係上訴人丁○○單獨
    所建，與上訴人甲○○、丙○○、乙○○等三人無涉，則拆
    除該鐵工廠之處分權人為上訴人丁○○，原判決命上訴人甲
    ○○、丙○○、乙○○等三人應與上訴人丁○○將此鐵造工
    廠拆除，並將土地返還與被上訴人；及應給付此部分占用土
    地相當租金之損害金部分，即有未當。
  (二)次查上訴人丁○○、丙○○、乙○○、甲○○等4人共同繼
    承附圖所示350-4、面積416平方公尺之建物，即門牌號碼台
    中縣大雅鄉○○村○○路○段520巷39號房屋，迄今尚未為繼
    承財產之分割，業據上訴人於原審所不否認，則上訴人均為
    39號建物之共有人，上訴人應負拆除此部分建物、及返還土
    地之義務，且應給付占用此部分土地上開期間之相當租金損
    害金。經計算結果，上訴人所有台中縣大雅鄉○○村○○路
    ○段520巷39號房屋、面積為416平方公尺，按公告地價年息
    5%計算，上訴人自95年7月1日起至95年12月31日止，占用系
    爭土地所受之不當得利為6,136元（計算方式：416×5%×59
    0×6/12＝6,136，角不計入）；自96年1月1日起每月所受不
    當得利為1,456元（計算方式：416×5%×840×1/1 2＝1,45
    6）。而上訴人丁○○單獨所增建之上開工廠占用系爭350號
    土地之面積為114平方公尺，則上訴人丁○○自95年7月1日
    起至95年12月31日止，占用系爭土地所受之不當得利為1,68
    2元（計算方式：114×5%×590×6/12＝1,682，角不計入）
    ；自96年1月1日起每月所受不當得利為399元（計算方式：1
    14×5%×840×1/12＝399）。從而，被上訴人訴請上訴人給
    付自95年7月1日起至95年12月31日止相當於租金之不當得利
    分別為6,136元；訴請上訴人丁○○給付自95年7月1日起至
    95年12月31日止相當於租金之不當得利分別為1,682元。被
    上訴人訴請上訴人自96年1月1日起至返還上開占用土地之日
    止，按月給付相當於租金之損害金為1,456元；訴請上訴人
    丁○○自96年1月1日起至返還上開占用土地之日止，按月給
    付相當於租金之損害金為399元。
十一、綜上所述，被上訴人依民法第767條、第179條規定，本於
      物上請求權、及不當得利法律關係，請求上訴人應將坐落
      在台中縣大雅鄉○○段350地號土地上如附圖所示350之4
      部分、面積416平方公尺即門牌號碼台中縣大雅鄉○○村
      ○○路○段520巷39號之建築物拆除，並將該土地返還與被
      上訴人；及上訴人丁○○應將附圖所示350之2部分、面積
      114平方公尺之鐵造工廠拆除，並將該土地返還予被上訴
      人；及上訴人應給付被上訴人自95年7月1日起至95年12月
      31日止之損害金6,136元、自96年1月1日起按月之損害金
      1,456元；以及上訴人丁○○應給付自95年7月1日起至95
      年12月31日止之損害金1,682元、自96年1月1日起按月之
      損害金399元部分，為有理由。原判決命上訴人甲○○、
      丙○○、乙○○應與上訴人丁○○共同將坐落台中縣大雅
      鄉○○段350地號土地上如附圖所示350之2部分、面積114
      平方公尺鐵造工廠之建築物拆除，並將該部分土地返還與
      被上訴人；及應給付被上訴人損害金超過6,136元、及自
      96年1月1日起至返還上開土地之日止，按月給付損害金超
      過1,682元部分，容有未洽，應由本院廢棄，改判如主文
      第二項所示。至上訴人其餘之上訴，則為無理由，應予駁
      回。
十二、本案事實已臻明確，兩造其餘攻擊防禦方法，不足以影響
    本判決結果，爰不一一論述，併此敘明。
據上論結：本件上訴為一部有理由，一部無理由，依民事訴訟法
第449條第1項、第450條、第78條、第85條第1項後段、第463條
、第385條第1項前段，判決如主文。
中    華    民    國    97    年    1     月    22    日
                  民事第四庭    審判長法  官  黃斐君
                                      法  官  陳蘇宗
                                      法  官  張浴美
以上正本係照原本作成。
如對本判決上訴，須於收受判決送達後二十日內向本院提出上訴
書狀，其未表明上訴理由者，應於提出上訴後二十日內向本院提
出上訴理由書（須按他造人數附具繕本）。
上訴時應提出委任律師為訴訟代理人之委任狀。具有民事訴訟法
第四百六十六條之一第一項但書或第二項之情形為訴訟代理人者
，另應附具律師及格證書及釋明委任人與受任人有該條項所定關
係之釋明文書影本。
                                      書記官  郭振祥
中    華    民    國    97    年    1     月    24    日
                                                      Ａ


司法院資訊處製作；財團法人民間司法改革基金會備份。
